最高法院刑事判決　　　　　　　　　　　　　　　八十六年度台上字第五○五七號
　　上 訴 人　蔡清輝
　　　　　　　蘇清漂
　　被　　告　甲○○
右上訴人等因自訴被告誣告案件，不服台灣高等法院台中分院中華民國八十五年十月
二日第二審判決（八十五年度上訴字第七二二號，自訴案號：台灣台中地方法院八十
四年度自字第八二○號），提起上訴，本院判決如左：
    主  文
原判決撤銷，發回台灣高等法院台中分院。
    理  由
本件原判決以上訴人即自訴人蔡清輝、蘇清漂在第一審自訴意旨略稱：上訴人等為偉
新工業股份有限公司（以下稱偉新公司）之負責人，前於民國八十三年三月二十六日
，與被告甲○○就台中市○○路二四八巷六二之一號廠房簽訂租賃契約。詎被告意圖
使上訴人等受刑事處分，明知八十三年五月二十三日上午九時五十分許，在台中市○
○路二四八巷六二號、六二之一號及六六號所發生之火災，業於台灣台中地方法院檢
察署八十三年度偵字第一一一○二號公共危險案件之偵查程序中，經台中市火災鑑定
委員會依現場燃燒後鐵架扭曲之情形，及鞋材燒失炭化之情形研判，認係位於台中市
○○路二四八巷六二號之被告住處為起火戶。並據台中市警察局消防警察隊至現場勘
驗記錄，認起火處在台中市○○路二四八巷六二號右前側騎樓，附近並無用電設備，
均無內線設備線路經過，位於屋簷之電源進屋線，表皮及塑膠管並未發現短路之痕跡
，而電錶及錶後總開關距研判起火處一段距離，且中間亦隔一道牆，故排除電線短路
走火引燃之原因。竟於接獲台灣台中地方法院檢察署八十三年度偵字第一一一○二號
不起訴處分書後，於八十三年十二月十七日，具狀向台灣台中地方法院檢察署捏稱(一)
偉新公司之副總經理即上訴人蘇清漂於火災日當晚曾至被告住處自陳：事發之前，偉
新公司突然停電，渠並未依通常程序處理，即逕將總開關打開，斯時，冒出極大火花
及濃煙，旋即跑出屋外，發現設於被告倉庫處之公司倉庫處之電錶附近冒煙，其係第
一目擊者，並取滅火器救火，惟已回天乏術等語。(二)偉新公司於承租之廠房後自行架
配電線，並常因過度使用及配置不當，頻有跳電之情形，為電力公司警告後未有防範
措施；(三)台中市警察局消防警察隊於鑑定時，漏未審酌導入偉新公司辦公室前之電源
線，有一段長約二公尺之熔解部分，依其材質，應不致於大火中熔解，亦非係在短路
之情形下；(四)偉新公司之員工陳錫欽表示：他們因看見廠房內發出火花，所以才全數
由後門逃離，倉促中，連薪資新台幣五萬元均未取走，而付之一炬等語。故應係因偉
新公司用電不當致電線短路，而釀成本件火災，誣告上訴人等觸犯刑法第一百七十三
條第二項之失火罪等情，因認被告涉犯刑法第一百六十九條第一項之誣告罪嫌云云。
惟經審理結果，認被告之犯罪不能證明，因而撤銷第一審論處被告意圖使他人受刑事
處分，向該管公務員誣告之判決，改判諭知被告無罪，固非無見。
惟查：(一)審理事實之法院，對於案內一切證據，除認為不必要者外，均應詳為調查，
然後基於調查所得之心證以為判斷之基礎，故證據雖已調查，而尚有其他必要部分並
未調查，仍難遽為被告有利或不利之認定。經查，依卷附台灣電力公司台中區營業處
八十五年五月十日中區供檢發字第八五○五－○七七二號函記載，該處於八十三年
五月十一日曾派員至上開偉新公司實施定期檢驗時，其用電設備並無發現不良，亦無
通知改修紀錄（見原審卷第三六頁）。如果所載無訛，則偉新公司於上開火災發生前
，並無用電設備不良之情形，亦無經電力公司通知修改之情事，與被告於八十三年十
二月十七日具狀向台灣台中地方法院檢察署所指：偉新公司自行架配電線，並常因過
度使用及配置不當，頻有跳電之情形，為電力公司警告後未有防範措施等語之情形似
有出入。被告何以對上訴人等為此項指訴﹖其為此項指訴所憑之證據為何﹖是否明知
上訴人等無此疏忽事實而故意捏稱誣指﹖均與上訴人等此部分所指是否可以採信之認
定至有關係。原審對此未詳予調查，明白審認，遽為被告無此部分誣告犯行之有利認
定，尚屬違誤。(二)原判決依據證人陳慶仁之證述及所提出之照片，為認定上開火災發
生後，偉新公司辦公室前之電源線，確有一段被溶解之證據。但詳核證人陳慶仁所提
出之卷附照片（見原審卷第五三頁），其拍攝之日期為七十八年（即西元一九八九年
）二月十九日，與本件發生火災之日期為八十三年五月二十三日顯不相同，則該幀照
片，是否為本件火災發生時，偉新公司辦公室前電源線之熔痕情形﹖並非無疑。原審
疏未調查認定，遽採為被告有利認定之依據，亦有可議。(三)詳核卷內資料，並無偉新
公司員工陳錫欽表示；伊等係因看見廠房內發生火花，才全數由後門逃離，倉促中連
薪資新台幣伍萬元均未取走而付之一炬等語之證據可循。證人陳錫欽亦否認其曾為上
開表示。則被告上開第(四)項所指，是否非出於捏稱誣指﹖仍非無疑。原審未詳予調查
釐清，遽謂證人陳錫欽係偉新公司之職員，其證稱：未向被告表示廠房內先發出火花
，才由後門逃離等語，乃偏袒偉新公司之詞，尚難作為被告不利之認定云云，亦嫌速
斷。上訴意旨指摘原判決不當，非無理由，應認有發回更審之原因。
據上論結，應依刑事訴訟法第三百九十七條、第四百零一條，判決如主文。
中      華      民      國    八十六    年      八      月    二十二    日
                              最高法院刑事第十庭
                                  審判長法官  吳  雄  銘
                                        法官  池  啟  明
                                        法官  陳  宗  鎮
                                        法官  石  木  欽
                                        法官  楊  文  翰
      右正本證明與原本無異
                                              書  記  官
中      華      民      國    八十六    年      八      月     二十八   日
